【裁判字號】    99,台上,427
【裁判日期】    990311
【裁判案由】    請求塗銷抵押權登記
【裁判全文】
最高法院民事判決              九十九年度台上字第四二七號
上  訴  人  乙○○即徐慶鎡）.
訴訟代理人  陳由銓律師
被 上訴 人  甲○○
上列當事人間請求塗銷抵押權登記事件，上訴人對於中華民國九
十八年八月十八日台灣高等法院第二審判決（九十七年度重上字
第六○七號），提起上訴，本院判決如下：
    主  文
原判決關於命上訴人塗銷抵押權設定登記及該訴訟費用部分廢棄
，發回台灣高等法院。
    理  由
原審廢棄第一審所為被上訴人敗訴之判決，改判上訴人應將被上
訴人所有坐落新竹縣新豐鄉○○段五五六地號土地全部（下稱系
爭土地），經新竹縣新湖地政事務所以收件字號第一三七○六號
收件，於民國八十四年十二月二十七日登記，權利人徐慶鎡（另
一權利人為戴金山，已經判決被上訴人敗訴確定）、債權範圍二
分之一、權利價值本金最高限額新台幣（下同）一千二百萬元、
存續期間不定期限之抵押權設定登記（登記次序0000-000，下稱
系爭抵押權）予以塗銷，無非以：被上訴人主張其為系爭土地之
所有權人，於民國八十四年十二月二十七日設定系爭抵押權登記
予戴金山與上訴人二人，債權範圍各二分之一，存續期間為不定
期之事實，已據提出土地登記謄本為證，並有新竹縣新湖地政事
務所九十六年六月十五日新湖地登字第○九六○○○二七三五號
函檢附系爭抵押權設定之土地登記申請書、抵押權設定契約書、
印鑑證明、國民身分證在卷可稽，堪信此部分事實為真實。被上
訴人再主張上訴人原擬合資購買前開土地，嗣未出資，徐進財與
上訴人間無合資買地契約存在，其與上訴人間亦無其他債務存在
之事實，上訴人已於相當時期受合法通知，而於言詞辯論期日不
到場，亦未提出準備書狀爭執，依民事訴訟法第二百八十條第三
項、第一項規定，視同自認，亦堪採信。則系爭設定予上訴人之
最高限額抵押權，既無擔保之債權存在，被上訴人以起訴狀繕本
之送達為終止與上訴人之系爭抵押契約後，得依民法第七百六十
七條規定，請求上訴人將上開抵押權予以塗銷。從而被上訴人依
上開規定，請求上訴人塗銷系爭抵押權設定登記，為有理由，應
予准許等詞，為其判斷之基礎。
惟查系爭土地及坐落新竹縣新豐鄉○○段十一股小段十八之五地
號及同小段十八之七地號三筆土地係被上訴人先父徐進財及訴外
人戴金山於八十一年間共同出資購買而登記於被上訴人名下，由
徐進財處理土地出售事宜。其中戴金山部分之出資共為二百三十
八萬六千四百元，嗣為擔保戴金山之出資債權，於系爭土地上設
定本金最高限額一千二百萬元，債權範圍二分之一之抵押權予戴
金山之事實，為原審所認定。而依被上訴人於第一審所提出之買
賣契約書所記載之買受人為被上訴人、上訴人及范揚淦（見第一
審卷第一六五至一七○頁）。另卷附戴金山所書之資料（見第一
審卷第一○二、一○三頁）記載：登記事項：一、田部分由戴順
湧名義；二、建部分由甲○○名義；三、證件由戴金山保管。戴
金山之繼承人即第一審共同被告戴林稻、戴輝煌、戴輝明、戴輝
鐘、戴春麗、陳戴春桃等六人於第一審及原審又一再陳述系爭土
地及上揭二筆土地登記情形與上揭買賣契約約定土地標的情形相
符。係徐進財找上訴人及其先父戴金山合資購買。合資之初因有
合資人反悔，徐進財商請戴金山及訴外人戴順湧臨時加入，故在
買賣契約書上無戴金山與戴順湧之名等情。亦與上揭所書資料相
符。則上訴人似非因徐進財為避免系爭土地遭新豐鄉農會拍賣，
而單純為抵押權人，取得債權範圍二分之一系爭抵押權。果爾，
被上訴人能否以無擔保之債權存在，以起訴狀繕本之送達為終止
與上訴人部分之系爭抵押契約，進而依民法第七百六十七條規定
，請求上訴人塗銷系爭抵押權，即非無疑。再者被上訴人先於第
一審主張徐進財於八十二年間，為選舉鄉民代表，因應選舉費用
之支出等原因，可能臨時需用資金，先行商得戴金山及上訴人於
其需用資金時借貸承諾，而由被上訴人提供系爭土地設定抵押作
為屆時借款擔保等語。嗣於原審改稱徐進財未選上新豐鄉鄉長、
鄉民代表主席，致財務陷入困境，無法按期繳納其前以其他土地
設定抵押之貸款，為避免系爭土地遭新豐鄉農會拍賣，遂情商戴
金山與上訴人在系爭土地上設定系爭抵押權等語。前後已有矛盾
。且原審既認戴金山取得系爭抵押權，係因徐進財為擔保其出資
債權而為，則同為抵押權人及同為前揭買賣契約買受人之上訴人
，原審僅因其未於言詞辯論期日到場及提出書狀為爭執，逕認其
已自認未出資，進而為上訴人不利之判斷，不免速斷。上訴論旨
，指摘原判決不當，求予廢棄，非無理由。
據上論結，本件上訴為有理由。依民事訴訟法第四百七十七條第
一項、第四百七十八條第二項，判決如主文。
中    華    民    國  九十九  年    三    月   十一   日
                      最高法院民事第七庭
                          審判長法官  劉  福  聲
                                法官  鄭  玉  山
                                法官  黃  義  豐
                                法官  劉  靜  嫻
                                法官  袁  靜  文
本件正本證明與原本無異
                                      書  記  官
中    華    民    國  九十九  年    三    月  二十三  日
                                                      K

司法院資訊處製作；財團法人民間司法改革基金會備份。
